臺灣高等法院高雄分院刑事判決　　 95年度上更(二)字第353號
上　訴　人　臺灣高雄地方法院檢察署檢察官
被　　　告　子○○
被　　　告　丑○○
共　　　同
選任辯護人　朱淑娟 律師
　　　　　　侯勝昌 律師
　　　　　　陳裕文 律師
上列上訴人因被告等偽造文書等案件，不服臺灣高雄地方法院89
年度訴字第2492號中華民國91年8 月27日第一審判決（起訴案號
：臺灣高雄地方法院檢察署88年度偵字第21490 號），提起上訴
，判決後，經最高法院第二次發回更審，本院判決如下：
    主  文
上訴駁回。
    理  由
一、公訴意旨以：薛秋原（業經原審為不受理判決）與癸○○○
    （業經本院判刑確定）係夫妻，辛○○、丑○○、子○○為
    其子女。詎薛秋原、癸○○○與辛○○、丑○○、子○○等
    家族成員，明知薛家經濟已有困難，竟共同意圖為自己不法
    之所有，基於概括犯意，自民國（下同）85年4 月18日起，
    以「薛秋原」名義自任會首，召募告訴人庚○○等51人為會
    員，參加民間互助會，渠等所邀集之各組互助會，均於第3
    次開標時向各會員按參與之會數，每會收取新臺幣（下同）
    2,500 元之服務費，作為召集、主持開標、收付會款等酬金
    。又渠等明知薛秋原自86年11月起，因罹患高血壓、糖尿病
    、尿毒症、腦中風合併神經病變等，已達心神喪失之狀態，
    且於87年7 月8 日，經法院裁定宣告為禁治產人，已無處理
    互助會會務之能力，竟隱瞞此事，猶承上之概括犯意，於87
    年7 月28日繼續召募民間互助會（初7 會），詐欺取得其他
    會員互助會款。嗣於88年1 月17日（即農曆87年12月1 日）
    ，竟片面宣布停止上揭6 組互助會之進行。其後會員們經由
    辛○○、丑○○、子○○等人所共同整理，而推由子○○代
    筆所寫各組互助會活會、死會名單，詳核清查結果，始查知
    渠等有虛列會員、偽造標單、冒標，詐領會款等情事，薛秋
    原等人得款後均花用殆盡，足生損害於庚○○等互助會成員
    ，而庚○○等51人此時始知受騙乙情。渠等等所招募之互助
    會情形如后：(一)初1 （即85年4 月18日暨農曆3 月初1 開始
    ，5,000 元之互助會）之互助會含會首薛秋原共95會。從85
    年4 月18日起，農曆每月初1 、15開標2 次，至農曆87年12
    月1 日（即國曆88年1 月17日）止，共開標69會，故死會應
    為69會，活會為26會。但據子○○等共同列舉之名單載活會
    48會，死會為47會，而查知被冒標22會。已開標69會之平均
    標價為3,800 元，活會會員均按當次標價付會款，死會會員
    則按次付5,000 元，兩者平均值為4,400 元，95會中扣薛秋
    原1 會，詐取94會，每會以死、活會會款平均值4,400 元計
    ，每冒標1 次約可得413,600 元，共詐標22次，總金額約
    9,099,200 元。(二)初3 （即87年3 月1 日暨農曆2 月初3 開
    始5,000 元之互助會）之互助會共84會（會單上82會，會單
    印行後再加薛秋原2 會，共84會），從87年3 月1 日起至88
    年1 月17日止，每月農曆初3 、18開標2 次，已開22會，故
    死會應為22會，活會為60會。但據子○○等共同列出之名單
    載活會69會，死會15會，被冒標9 會。已開22次，平均標價
    為3,975 元，共詐得3,311,775 元。(三)初4 （即86年農曆6
    月4 日開始，5,000 元之互助會）之互助會共96會（會單發
    行後另增1 會），從農曆86年6 月4 日起，每月初4 、19開
    標2 次，已開38會，死會應為38會，活會應為58會。但據子
    ○○等共同列出之名單上載活會為74，死會為22，被冒標16
    會，已開38次之平均標價為3,872 元，共詐得6,813,696 元
    。
    (四)初5 （即86年11月4 日暨農曆10月初5 開始，5,000 元互
    助會）之互助會共73會，從86年11月4 日起農曆每月初5、
    20日開標2 次，已開30會，死會應為30會，活會為43會。但
    據子○○共同列出之名單上載活會49會，死會24會，被冒標
    6 會。已開30次之平均標為4,016 元，共詐得1,947,456 元
    。(五)初6 （即指85年11月26日暨農曆10月初6 開始，5,00 0
    元之互助會）之互助會共96會，從85年11月16日起農曆每月
    初6 、21日開標2 次，已開54會，死會應為54會，活會為42
    會。但據子○○等共同列出之名單載活會58會，死會38會，
    被冒標16會。已開54次之平均標會為3,827 元，共詐得6,
    779,136 元。(六)初7 （即指87年7 月29日暨農曆6 月初7 開
    始，5,000 元之互助會）之互助會共77會，嗣於88年1 月17
    日即停會。綜上所述，薛秋原等共同虛列會員，冒標詐取會
    員之會款，共計27,951,263元，因認被告等共同涉犯刑法第
    216 條、第220 條、第210 條之行使偽造私文書及第339 條
    第1 項之詐欺取財罪嫌。
三、按犯罪事實應依證據認定之，無證據不得認定犯罪事實；又
    不能證明被告犯罪者，應諭知無罪之判決，刑事訴訟法第15
    4 條第2 項、第301 條第1 項分別定有明文。而告訴人之告
    訴，係以使被告受刑事訴追為目的，是其陳述是否與事實相
    符，仍應調查其他事實以資審認，始得為不利被告之認定（
    最高法院52年台上字第1300號判例參照）。次按刑法第339
    條第1 項詐欺罪之成立，以意圖為自己或第三人不法所有，
    以詐術使人將本人或第三人之物交付為要件，所謂以詐術使
    人交付，必須被詐欺人因其詐術而陷於錯誤，若其所用方法
    ，不能認為詐術，亦不致使人陷於錯誤，即不構成該罪（最
    高法院46年台上字第260 號判例參照）。又事實之認定，應
    憑證據，如未能發現相當證據，或證據不足以證明，自不能
    以推測或擬制之方法，為裁判基礎（最高法院40年台上字第
    86號判例參照）。且認定犯罪事實所憑之證據，雖不以直接
    證據為限，間接證據亦包括在內，然而無論直接證據或間接
    證據，其為訴訟上之證明，須於通常一般之人均不致有所懷
    疑，而得確信其為真實之程度者，始得據為有罪之認定，倘
    其證明尚未達到此一程度，而有合理之懷疑存在而無從使事
    實審法院得有罪之確信時，即應由法院為諭知被告無罪之判
    決（最高法院76年台上字第4986號判例參照）。
四、本件公訴人認被告子○○及丑○○共同涉犯上揭偽造文書及
    詐欺取財之罪嫌，無非係以告訴人等之指訴及被告等均有招
    募互助會、參與開標、製作會單、收受會錢，且薛秋原、癸○○○所招募之互助會會數龐大，應非薛秋原及癸○○○所
    能獨任處理，認被告等均有參與互助會之核心會務；又被告
    子○○將其所有之房屋售予案外人鄭振基、被告丑○○將其
    所有之房地向茄萣鄉農會抵押借款250 萬元，以保其薛家不
    法利益，且薛秋原業經法院宣告為禁治產之人，係為無行為
    能力之人，被告子○○、丑○○竟共同隱瞞此一事實，於87
    年7 月29日繼續招募5,000 元之互助會共77會，顯見被告子
    ○○、丑○○確有共同為自己或薛氏家族不法所有之意圖甚
    明等情為其論罪之依據。惟訊據被告子○○、丑○○均堅決
    否認有何偽造文書及詐欺之犯行，被告子○○辯稱：伊沒有
    參與互助會的運作，伊那段時間均在職，是下班後伊父親會
    叫伊填寫會款單，伊只是幫忙打字而已，有時會載伊媽媽去
    收會錢，標完會之後會幫忙整理得標的會員，停會後伊幫忙
    核算誰死會、活會的事，伊賣房子也是處理伊父親的債務，
    互助會務均係父母處理，伊不了解內容，沒有冒標等語。被
    告丑○○辯稱：因父親腳不方便，所以才去代收會款，沒有
    招募互助會，告訴人甲○○○是看到告訴人乙○○跟會，才
    詢問伊如何跟會，伊請告訴人甲○○○去問告訴人乙○○，
    伊並沒有跟告訴人甲○○○招募互助會，也沒有參與會務等
    語。
五、經查：
  (一)薛秋原自85年4 月18日起至87年7 月28日止，分別招募互助
    會共6 組，每會5,000 元，共計有521 會，而於88年1 月17
    日中止互助會等情，業據告訴人壬○○等分別於檢察官偵查
    中、原審及本院審理時指訴綦詳，且為被告子○○、丑○○
    所不否認，顯見上開互助會均係由薛秋原出面所招募無疑（
    雖有部分告訴人指稱係由癸○○○所招募，然為癸○○○堅
    決否認，且查無其他積極證據足認癸○○○曾出面召集上開
    互助會）。被告子○○、丑○○固均坦認有代薛秋原收受會
    錢、製作會單、遞送會單等情，然子○○、丑○○係薛秋原
    之子女，其等代薛秋原收取會款、製作會單、遞送會單，甚
    或招募會員，亦屬平常，客觀上自難遽此即進一步推論被告
    子○○、丑○○於召集互助會之初或收取會款之時，有何共
    同施用詐術之行為，而使告訴人等因此陷於錯誤之犯行。且
    被告子○○自86年9 月1 日起任職於國立臺南高級商業職業
    學校擔任軍訓教官乙職，迄至90年2 月1 日始退伍等情，亦
    有國立臺南高級商業職業學校91年3 月29日91南商人字第06
    98號函1 紙在卷可憑（見原審卷(一)第119 頁），益徵被告子
    ○○應無暇再參與互助會會務之運作。另告訴人甲○○○於
    原審審理時陳稱：因和丑○○是工廠的同事，在工廠有聽被
    告丑○○說其父親要起會，也有聽告訴人乙○○說被告薛秋
    原要起會，伊聽說薛秋原的會多，收起來比較多錢，所以才
    跟的等語（見原審卷(二)第92頁），是告訴人甲○○○是否確
    係因被告丑○○之招募始參加薛秋原所經營之互助會，亦非
    無疑。
  (二)告訴人壬○○等人所指訴被告子○○、丑○○冒標之事實，
    係因互助會會員登記後之活會數目與實際活會之數目不符而
    據此認定被告等冒標互助會之事實，已據其等陳明，並有其
    等提出之活會、死會會員名單5 份附卷可按（見偵查卷第14
    至18頁）。然該活會、死會之登記係透過廣播之方式請會員
    自行前來登記，而該活會之會員並未提出任何證據證明確屬
    活會一節，已據告訴人壬○○於原審審理時陳述：「倒會後
    死會、活會是根據廣播請會腳都到服務站來登記死會及活會
    ，因為會腳有的不認識，有的不知道跟了那一個會，所以用
    廣播的方式請大家來認，才算出活會多少，死會多少，而會
    腳都沒有拿出資料來證明是否為活會，都是以登記的方式來
    計算死會、活會」、「（你們有無資料可以知道誰活會誰死
    會？）多數是寫偏名，所以也是要問癸○○○及薛秋原才知
    道」等語（見原審卷(二)第92至94頁）；並據證人辛○○於原
    審審理時證述：「伊也不知道死會、活會的數目，所以才委
    託告訴人壬○○廣播讓人家來登記，97人登記起來變成100
    多個，伊也沒有核對過確實的數目」等語（見原審卷(二)第93
    頁）；其於本院審理時到庭結證稱：「（當初廣播請死活會
    員來登記的情形？）壬○○在民眾服務站委託人廣播說有參
    加薛秋原會的人吃飯後可以來登記」、「（那時如何登記？
    ）活會的人登記幾會，死會的登記幾會，有排隊登記」、「
    （當時登記結束之後，你爸媽有沒有核對？）沒有，我抄完
    ，登記的名冊是壬○○他們幾人拿去，當場誰拿走我不曉得
    ，我們沒有留底，後來壬○○他們有列印一份給我們」、「
    沒有去核對，當場大家只是集合在抄幾會、幾會，因為大家
    都用偏名，只有幾個人是正名」、「（那天來登記的人，你
    爸爸有沒有在場核對過？）都沒有對，人來說多少活會就登
    記多少，今天來的告訴人當時也都在場」、「（來登記活會
    的人，有沒有證據？有沒有拿會單來登記？）都沒有，當初
    就是完全都不知道，完全沒有拿會單登記」等語甚詳（見本
    院上更(二)卷第159 至161 頁）。上開活會、死會會員名單既
    係透過廣播方式集合會員，會員於登記時亦未持諸如會單之
    類足以證明係活會、死會之證據資料到場，則該份名單是否
    確為活會、死會即非無疑。參以本件互助會均為被告等之父
    薛秋原所召集，已如上述，而本件互助會之會員名單絕大多
    數均僅記載會員簡單稱呼，並未均載明會員完整姓名，亦有
    會單5 份附卷可按（見偵查卷第18至22頁），則每會活會、
    死會會員除薛秋原最為瞭解外，應屬其妻癸○○○最為清楚
    。證人辛○○、被告子○○、丑○○為薛秋原夫婦之子女，
    依卷存資料觀之其等當時均有其他正當職業，並非全程參與
    本件互助會務，則其等能否真正了解活會、死會情形，亦非
    無疑。而告訴人等與其他會員於登記活會、死會時，薛秋原
    、癸○○○於中途即因病離開現場，並未全程在場逐一核對
    一節，亦如上述。告訴人所提出之上開活會、死會會員名單
    既未經薛秋原、癸○○○核實，顯難僅憑告訴人等及其他會
    員之單方面登記而遽認互助會之活會、死會數目甚明。且告
    訴人等於檢察官偵查及原審審理時始終均無法具體指述被告
    子○○、丑○○究係於何時、何會、偽造何人標單、冒標何
    人之互助會或於薛秋原、癸○○○冒標時，其等如何有犯意
    聯絡及行為分擔，已難僅憑告訴人等之空言指訴而為被告等
    不利之認定。且證人即告訴人壬○○、乙○○、寅○○○、
    林文藤、丙○○、丁○○○、庚○○、戊○○○等人於本院
    審理時證稱：其等去標會時，均未發現有冒標情形，直至倒
    會核對才發現等語屬實（見本院上更(二)卷第169 頁），則被
    告子○○、丑○○是否曾參與告訴人所指之冒標會款犯行，
    尚非無疑。再者，同案被告薛秋原於原審審理時陳稱：「（
    有無偷標會？）沒有，都是沒有人來標會的情形，我才把錢
    收一收，會員都沒有問我說是誰標走，因為在地方上信用良
    好，我都沒有說是誰得標，只說標多少錢而已，收了錢自己
    花用」等語在卷（見原審卷(一)第61、62頁），亦未指證被告
    子○○、丑○○有參與詐取會款或事後分贓之行為。而薛秋
    原係被告子○○、丑○○之父，其如有冒標他人會款花用之
    不名譽情事，衡情薛秋原當會極力隱藏，不使被告等子女知
    情，以顧全己身之自尊、名譽及形象，當無不計毀譽、牽連
    子女一併從事非法犯行，而使其子女蒙受事業、前途均將毀
    於一旦危險之必要。從而，被告子○○、丑○○是否確有冒
    標活會會員之互助會，即非無疑。
  (三)再按一般債權債務關係，不論起於借貸、買賣、出租、合夥
    、投資、跟會、承攬工程、提供勞務或其他法律行為，性質
    上均屬私法行為；而任何與金錢有關之交易或營利活動，均
    具有正常風險，高利潤之投資活動或高利息之借貸行為，尤
    其具有極高之風險；事前選擇交易、借貸或投資對象，預防
    或避免可能之交易損失，為從事交易之現代人應具備之常識
    。於發生財務糾紛時，當事人間無法就問題之解決達成協議
    ，正當之處理方式應係透過民事程序，向法院民事庭提起訴
    訟或依非訟程序保全債權，或請求鄉、鎮、市公所進行調解
    。除債務人之行為確已符合詐欺、侵占、背信、偽造文書等
    罪名之構成要件外，原則上均與刑事犯罪行為無關。而本件
    同案被告薛秋原自85年4 月18日起至87年7 月28日止，分別
    招募互助會共6 組，每會5,000 元，共計有521 會，其風險
    之程度顯非低微，而告訴人等均屬薛秋原之鄉親或鄰居，且
    跟會多年，對上開跟會之風險當知之甚詳。另薛秋原於85年
    9 月24日即經鑑定屬極重度重器障之殘障，有殘障手冊1 紙
    附於偵查卷可稽，且於86年11月間起，偶爾發生意識不清、
    大小便失禁，生活起居需賴他人全天候照料等情，有郭綜合
    醫院出具之診斷證明書1 紙附於偵查卷可憑（見偵查卷第28
    4 頁背面），則薛秋原自發病時起仍繼續經營互助會達一年
    多之時間，而告訴人等仍繼續標會、繳交會錢予薛秋原，則
    告訴人等對薛秋原當時身體之狀況亦難推諉不知。再參以薛
    秋原於偵查中及原審調查時均能到庭答辯（見偵查卷第88頁
    背面、第288 頁及原審卷第90年7 月26日訊問筆錄），尚無
    意識不清之情形，雖薛秋原於87年7 月8 日經原審法院以87
    年度禁字第91號宣告為禁治產人，亦難謂薛秋原於當時即已
    喪失事實上處理會務之能力；又上開87年7 月29日之互助會
    （即初七會）係薛秋原所召集，當時薛秋原身體已不好一節
    ，亦據告訴人己○○於檢察官偵查中陳明在卷（見偵查卷第
    338 頁）。薛秋原於召集該組互助會時既尚有處理會務之能
    力，告訴人等亦已知悉其身體不好，且未陳明薛秋原有何施
    用詐述致告訴人等陷於錯誤而跟會，已難認薛秋原有何詐欺
    行為；而該組互助會並非被告子○○、丑○○所召集，告訴
    人等復未陳明被告子○○、丑○○究係施用何等詐述使其等
    誤為參加該組互助會，則被告子○○、丑○○雖已知薛秋原
    被宣告為禁治產人之情事，亦難認被告子○○、丑○○即有
    與薛秋原共同詐欺之意圖。
  (四)又薛秋原經營之互助會止會後於88年1 月21日在自宅，召開
    互助會自救委員會債權人會議，並於高雄縣茄萣鄉農會設立
    「薛秋原互助會自救委員會」帳戶，且癸○○○並將其所有
    位於台北縣中和市○○路88號之房地出賣，所得款項亦存入
    上開自救委員會之帳戶等情，有該債權人會議記錄、帳戶交
    易明細表、房地產買賣契約書及交款備忘錄各1 份附於偵查
    卷可憑（見偵查卷第95頁、第156 頁、第248 頁）；而被告
    子○○亦將其位於高雄縣茄萣鄉○○路28之7 號房地轉讓予
    會員鄭振基抵償薛秋原所積欠之會款乙節，業據證人鄭振基
    於原審審理時到庭證稱：伊跟薛秋原之互助會，會款欠156
    萬元，是債權人會議時大家一起談好的，用被告子○○的房
    子來抵會款等語屬實（見原審卷(一)第125 頁），並有買賣合
    約書、和解書影本各1 紙附卷可稽（見原審卷(一)第110 、11
    1 頁）。衡諸常情，薛秋原與被告子○○、丑○○果若自始
    即有詐騙之意，大可於達到詐欺之目的後即置之不理，豈有
    事後再參與互助自救委員會債權人會議，並將其等所有之房
    地出賣後抵償會款之理，是被告子○○、丑○○尚無不法所
    有之詐欺意圖，至為灼然。
  (五)綜上所述，本件並無證據足認被告子○○、丑○○有何冒標
    會款之情事。且本件互助會之會首係薛秋原，則被告子○○
    、丑○○尚與本件薛秋原與告訴人等間會款糾紛無涉，是尚
    難僅憑被告子○○、丑○○與薛秋原之父子至親關係，而被
    告子○○、丑○○曾代薛秋原收取會款、製作會單或遞送會
    單，即遽認被告子○○、丑○○有何與薛秋原共同偽造文書
    及詐欺之犯行，被告子○○、丑○○所為與刑法第210 條偽
    造私文書罪及同法第339 條第1 項詐欺取財罪之犯罪構成要
    件尚屬有間。此外，本院復查無其他積極證據足資認定被告
    子○○、丑○○有何公訴人所指之偽造文書及詐欺之犯行，
    既不能證明被告子○○、丑○○犯罪，揆諸首揭規定及說明
    ，依法應為被告子○○、丑○○無罪判決之諭知。
六、原審因而以不能證明被告犯罪，而為被告無罪之諭知，核無
    違誤；檢察官循告訴人壬○○等人具狀請求上訴意旨，猶執
    前詞，指摘原判決不當，為無理由，應予駁回。
據上論斷，應依刑事訴訟法第368 條，判決如主文。
本案經檢察官許月雲到庭執行職務。
中　　華　　民　　國　　96　　年　　3 　　月　28 　　日
                  刑事第四庭    審判長法官　蕭權閔
                                      法官　陳吉雄
                                      法官　林水城
以上正本證明與原本無異。
如不服本判決應於收受本判決後10日內向本院提出上訴書狀，其
未敘述上訴理由者，並得於提起上訴後10日內向本院補提理由書
狀（均須按他造當事人之人數附繕本）「切勿逕送上級法院」。
中　　華　　民　　國　　96　　年　　3 　　月　28 　　日
　　　　　　　　　　　　　　　　　　書記官　吳新貞
